---
title: "Mémoire Louane Tijou – Analyse exploratoire des données"
format: docx
editor: visual
---

# 1. Chargement des librairies

```{r}
library(readxl)
library(EnvStats)
library(ggplot2)
library(dplyr)
library(knitr)
library(corrplot)
library(vcd)
library(reshape2)
library(seastests)
library(tseries)
library(urca)
```

# 2. Importation de la base de données

```{r}
base <- readxl::read_xlsx("base_avec_mois_dichothomique.xlsx")
```

# 3. Analyse univariée

## 3.1 Vérification des valeurs manquante

```{r}
#gg_miss_var(base)
# Aucun NA détecté 
```

## 3.2 Analyse des variables qualitatives

### 3.2.1 Visualisation des répartitions

```{r}
variables_qualitatives_binaire  <- c("evenement_meteorologique","cyclone","activite_volcanique","pluie_extreme","vent_extreme","meteo_extreme")

plot <- list()

for (var in variables_qualitatives_binaire) {
  
  table_freq <- base |>
    count(!!sym(var)) |>
    mutate(pourcentage = n / sum(n) * 100)  
  
  table_freq <- table_freq |>
    dplyr::mutate(
      !!sym(var) := factor(!!sym(var),
                           levels = c(0, 1),
                           labels = c("Non", "Oui")))
  
  
  # Nombre de modalités dans ce graphique
  n_mod <- length(levels(table_freq[[var]]))
  
  # Palette automatique 
  palette_var <- brewer.pal(
    n = max(3, n_mod),  
    name = "Set2" )[1:n_mod]
  
  p <- ggplot(table_freq, aes(x = "", y = pourcentage, fill = !!sym(var))) +
    geom_bar(width = 1, stat = "identity") +
    coord_polar("y") +
    labs(title = paste("Répartition de", var, "en %")) +
    theme_void() +
    theme(legend.title = element_blank()) +  
    scale_fill_manual(values = palette_var) +
    geom_text(aes(label = paste0(round(pourcentage, 1), "%")),
              position = position_stack(vjust = 0.5))
  
  plot[[var]] <- p}

plot
```

### 3.2.2 Tableau récapitulatif

```{r}
tableau_recap <- lapply(variables_qualitatives_binaire, function(var) {
  
  base |>
    count(!!sym(var)) |>
    mutate(
      pourcentage = round(n / sum(n) * 100, 1),
      modalite = ifelse(!!sym(var) == 1, "Oui", "Non")
    ) |>
    select(modalite, n, pourcentage) |>
    mutate(variable = var)
  
}) |>
  bind_rows() |>
  tidyr::pivot_wider(
    names_from = modalite,
    values_from = c(n, pourcentage),
    names_glue = "{.value}_{modalite}"
  )

tableau_recap <- tableau_recap |>
  rename(
    Variable = variable,
    `Nombre de non` = n_Non,
    `Nombre de oui` = n_Oui,
    `Non (%)` = pourcentage_Non,
    `Oui (%)` = pourcentage_Oui
  )

tableau_recap
```

## 3.3 Analyse des variables quantitatives

### 3.3.1 Statistiques descriptives

```{r}
variables_quantitatives <- c(
  "Origine.Métropole","Autres.origines","Nbr_nuits",
  "Pluie_mm","Vent_kmh","anomalie_pluie","anomalie_vent")

tableau <- lapply(variables_quantitatives, function(var) {
  x <- base[[var]]
  if (is.numeric(x)) {
    data.frame(
      Variable = var,
      Moyenne = round(mean(x, na.rm = TRUE), 2),
      Médiane = round(median(x, na.rm = TRUE), 2),
      Minimum = round(min(x, na.rm = TRUE), 2),
      Maximum = round(max(x, na.rm = TRUE), 2),
      Ecart_type = round(sd(x, na.rm = TRUE), 2),
      stringsAsFactors = FALSE
    )
  }
}) |> bind_rows()

tableau
```

### 3.3.2 Distribution des variables

```{r}
par(mfrow=c(2,2))

hist(base$Origine.Métropole,
     xlab = "Trafic origine Métropole",
     main = "",
     col = "lightgreen")

hist(base$Autres.origines,
     xlab = "Trafic autres origines",
     main = "",
     col = "skyblue")

hist(base$Nbr_nuits,
     xlab = "Nombre de nuitées",
     main = "",
     col = "gold")

hist(base$Pluie_mm,
     xlab = "Précipitations (mm)",
     main = "",
     col = "plum")

hist(base$Vent_kmh,
     xlab = "Vitesse du vent (km/h)",
     main = "",
     col = "pink")

hist(base$anomalie_pluie,
     xlab = "Anomalie de pluie",
     main = "",
     col = "tomato")

hist(base$anomalie_vent,
     xlab = "Anomalie de vent",
     main = "",
     col = "khaki")
```

### 3.3.3 Détection des valeurs extrêmes

```{r}
par(mfrow=c(2,2))


boxplot(base$Origine.Métropole,
        xlab = "Trafic origine Métropole",
        main = "",
        col = "lightgreen")

boxplot(base$Autres.origines,
        xlab = "Trafic autres origines",
        main = "",
        col = "skyblue")

boxplot(base$Nbr_nuits,
        xlab = "Nombre de nuitées",
        main = "",
        col = "gold")

boxplot(base$Pluie_mm,
        xlab = "Précipitations (mm)",
        main = "",
        col = "plum")

boxplot(base$Vent_kmh,
        xlab = "Vitesse du vent (km/h)",
        main = "",
        col = "pink")

boxplot(base$anomalie_pluie,
        xlab = "Anomalie de pluie",
        main = "",
        col = "tomato")

boxplot(base$anomalie_vent,
        xlab = "Anomalie de vent",
        main = "",
        col = "khaki")
```

```{r}
rosnerTest(base$Origine.Métropole, k = 10)
rosnerTest(base$Pluie_mm, k = 10)
rosnerTest(base$anomalie_vent, k = 5)
rosnerTest(base$anomalie_pluie, k = 10)
```

# 4. Analyse bivariée

## 4.1 Relations entre variables quantitatives

### 4.1.1 Vérification si les varaibles quantitatives suivent une loi normale

```{r}
variables <- c(
  "Origine.Métropole", "Autres.origines", "Nbr_nuits",
  "Pluie_mm", "Vent_kmh","anomalie_pluie")

shapiro_results <- data.frame(
  Variable = variables,
  p_value = sapply(variables, function(v) {
    shapiro.test(base[[v]])$p.value
  }),
  Normalite = sapply(variables, function(v) {
    ifelse(shapiro.test(base[[v]])$p.value > 0.05, "Oui", "Non")}))

shapiro_results
```

### 4.1.2 Matrice de corrélation

```{r}

pairs(base[variables_quantitatives])

matrice_corr <- cor(base[variables_quantitatives],
                    use = "complete.obs",
                    method = "spearman")

corrplot(matrice_corr,
         method = "color",
         type = "upper",
         addCoef.col = "black",
         number.cex = 0.7,
         tl.col = "black",
         tl.srt = 45)


kable(round(matrice_corr, 2),
      caption = "Matrice de corrélation des variables quantitatives")

```

## 4.2 Relations entre variables qualitatives

```{r}
variables_quali <- variables_qualitatives_binaire
# matrice vide
correlation_matrix <- matrix(NA,
                             nrow = length(variables_quali),
                             ncol = length(variables_quali))

colnames(correlation_matrix) <- variables_quali
rownames(correlation_matrix) <- variables_quali

for (i in seq_along(variables_quali)) {
  for (j in seq_along(variables_quali)) {
    
    if (i == j) {
      correlation_matrix[i, j] <- 1
    } else {
      
      temp <- na.omit(base[, c(variables_quali[i], variables_quali[j])])
      
      tab <- table(temp[[1]], temp[[2]])
      
      # vérifie qu'on a bien un tableau exploitable
      if (min(dim(tab)) > 1) {
        correlation_matrix[i, j] <- assocstats(tab)$cramer
      } else {
        correlation_matrix[i, j] <- NA
      }
    }
  }
}

correlation_data <- melt(correlation_matrix,
                         varnames = c("Variables_qualitatives_1", "Variables_qualitatives_2"),
                         value.name = "Cramers_V")

ggplot(correlation_data, aes(Variables_qualitatives_1, Variables_qualitatives_2, fill = Cramers_V)) +
  geom_tile(color = "white") +
  scale_fill_gradient(low = "white", high = "steelblue", na.value = "grey90") +
  labs(title = "Matrice de Cramér (variables qualitatives)",
       fill = "Cramér V") +
  theme_minimal() +
  theme(axis.text.x = element_text(angle = 45, hjust = 1))
```

## 4.3 Relations quali-quanti

```{r}
variables_quali <- c("cyclone","activite_volcanique","pluie_extreme",
                     "vent_extreme")

variables_quanti <- c("Origine.Métropole","Autres.origines","Nbr_nuits")

tableau_quali_quanti <- lapply(variables_quali, function(var_quali) {
  lapply(variables_quanti, function(var_quanti) {
    base %>%
      group_by(.data[[var_quali]]) %>%
      summarise(
        Moyenne = round(mean(.data[[var_quanti]], na.rm = TRUE), 2),
        Mediane = round(median(.data[[var_quanti]], na.rm = TRUE), 2),
        Effectif = n(),
        .groups = "drop"
      ) %>%
      mutate(
        Variable_quali = var_quali,
        Variable_quanti = var_quanti
      ) %>%
      rename(Modalite = 1)
  }) %>% bind_rows()
}) %>% bind_rows()

tableau_quali_quanti

kable(tableau_quali_quanti,
      caption = "Statistiques descriptives bivariées entre variables qualitatives binaires et variables quantitatives")
```

# 5. Analyse de la saisonnalité

```{r}
trafic_ts <- ts(base$Autres.origines, frequency = 12)
trafic_ts1 <- ts(base$Origine.Métropole, frequency = 12)
trafic_ts2 <- ts(base$Nbr_nuits, frequency = 12)
 
cat("=== Test de saisonnalité : Autres origines ===\n")
combined_test(trafic_ts)

cat("\n=== Test de saisonnalité : Origine Métropole ===\n")
combined_test(trafic_ts1)

cat("\n=== Test de saisonnalité : Nombre de nuitées ===\n")
combined_test(trafic_ts2)
```

# 6. Analyse de la stationnarité

```{r}
variables_a_tester <- c( "Origine.Métropole", 
                         "Autres.origines", "Nbr_nuits",
                         "Pluie_mm", "Vent_kmh", 
                         "anomalie_pluie", "anomalie_vent")


resultats_adf <- data.frame(
  Variable = variables_a_tester,
  p_value = sapply(variables_a_tester, function(var) {
    adf.test(base[[var]])$p.value
  }),
  Stationnaire = sapply(variables_a_tester, function(var) {
    ifelse(adf.test(base[[var]])$p.value < 0.05, "Oui", "Non")
  }))

print(resultats_adf)
```

```{r}
autres_origines_diff <- diff(base$Autres.origines)
cat("\n=== ADF après différence première : Autres origines ===\n")
print(adf.test(autres_origines_diff))
```

# 7. Graphique pour le corps du texte

```{r}
df_plot <- data.frame(
  Temps = seq(from = 2011, to = 2023 + 11/12, length.out = length(base$Origine.Métropole)),
  Métropole = base$Origine.Métropole,
  Hors_Métropole = base$Autres.origines)

ggplot(df_plot, aes(x = Temps)) +
  geom_line(aes(y = Métropole, color = "Arrivées depuis la métropole"), linewidth = 1.1) +
  geom_line(aes(y = Hors_Métropole, color = "Arrivées hors métropole"), linewidth = 1.1) +
  
  scale_color_manual(
    values = c(
      "Arrivées depuis la métropole" = "#1F77B4",
      "Arrivées hors métropole" = "#FF7F0E")) +
  
  scale_x_continuous(
    breaks = 2011:2023) +
  
  labs(
    title = "Origine des arrivées aux aéroports de Roland-Garros et de Pierrefonds",
    subtitle = "Flux mensuels des arrivées aériennes de passagers (2011–2023)",
    x = "Année",
    y = "Nombre de passagers",
    color = "Origine des arrivées") +
  
  theme_minimal() +
  theme(
    legend.position = "bottom",
    plot.title = element_text(face = "bold", size = 14))
```

```{r}
base_graph <- base |>
  mutate(Date_graph = as.Date(paste0(Date, "-01")),
         pluie_seuil = ifelse(anomalie_pluie > 9, "Au-dessus du seuil", "Sous le seuil"))

graph_anomalie_pluie <- ggplot(base_graph, aes(x = Date_graph, y = anomalie_pluie)) +
  geom_line(color = "grey40", linewidth = 0.6, alpha = 0.8) +
  geom_point(aes(color = pluie_seuil), size = 2.2) +
  geom_hline(yintercept = 9, color = "red", linetype = "dashed", linewidth = 0.8) +
  annotate(
    "label",
    x = as.Date("2012-01-01"),
    y = max(base_graph$anomalie_pluie, na.rm = TRUE) * 0.85,
    label = "Seuil pluie extrême = 9 mm",
    color = "red",
    fill = "white",
    label.size = 0.3,
    size = 3.5) +
  scale_color_manual(
    values = c("Sous le seuil" = "steelblue", "Au-dessus du seuil" = "red")) +
  scale_x_date(date_breaks = "1 year", date_labels = "%Y") +
  labs(
    title = "Anomalie mensuelle de pluie à La Réunion",
    subtitle = "Identification des épisodes de pluie extrême",
    x = "Année",
    y = "Anomalie de pluie (mm)",
    color = "") +
  theme_minimal() +
  theme(
    plot.title = element_text(face = "bold", size = 13),
    plot.subtitle = element_text(size = 9),
    axis.text.x = element_text(angle = 45, hjust = 1),
    legend.position = "bottom")

graph_anomalie_pluie
```

```{r}
base_graph <- base_graph |>
  mutate(vent_seuil = ifelse(anomalie_vent > 4, "Au-dessus du seuil", "Sous le seuil"))

graph_anomalie_vent <- ggplot(base_graph, aes(x = Date_graph, y = anomalie_vent)) +
  geom_line(color = "grey40", linewidth = 0.6, alpha = 0.8) +
  geom_point(aes(color = vent_seuil), size = 2.2) +
  geom_hline(yintercept = 4, color = "red", linetype = "dashed", linewidth = 0.8) +
  annotate(
    "label",
    x = as.Date("2012-01-01"),
    y = max(base_graph$anomalie_vent, na.rm = TRUE) * 0.85,
    label = "Seuil vent extrême = 4 km/h",
    color = "red",
    fill = "white",
    linewidth = 0.3,
    size = 3.5) +
  scale_color_manual(
    values = c("Sous le seuil" = "steelblue", "Au-dessus du seuil" = "red")) +
  scale_x_date(date_breaks = "1 year", date_labels = "%Y") +
  labs(
    title = "Anomalie mensuelle de vent à La Réunion",
    subtitle = "Identification des épisodes de vent extrême",
    x = "Année",
    y = "Anomalie de vent (km/h)",
    color = "") +
  theme_minimal() +
  theme(
    plot.title = element_text(face = "bold", size = 13),
    plot.subtitle = element_text(size = 10),
    axis.text.x = element_text(angle = 45, hjust = 1),
    legend.position = "bottom")

graph_anomalie_vent

```

```{r}
verification_mois_ref <- base |>
  mutate(
    trafic_total = Origine.Métropole + Autres.origines,
    mois = format(as.Date(paste0(Date, "-01")), "%m")) |>
  group_by(mois) |>
  summarise(
    moyenne_mois = mean(trafic_total, na.rm = TRUE),
    .groups = "drop") |>
  mutate(
    moyenne_generale = mean(base$Origine.Métropole + base$Autres.origines, na.rm = TRUE),
    ecart_moyenne = abs(moyenne_mois - moyenne_generale)) |>
  arrange(ecart_moyenne)

verification_mois_ref
```
