---
title: "Mémoire Louane Tijou - Modélisation économétrique"
format: html
---

# 1. Chargement des librairies
```{r}
library(readxl)
library(dplyr)
library(lmtest)
library(sandwich)
library(MuMIn)
library(car)
library(tseries)
```

# 2. Chargement des données
```{r}
base <- readxl::read_xlsx("base_avec_mois_dichothomique.xlsx")


summary(base)
```


# 3. Préparation des variables
```{r}
dummies_mois <- c("D1", "D2", "D3", "D4", "D5", "D6", 
                  "D7", "D8", "D9", "D10", "D12")

base <- base %>%
  mutate(
    evenement_meteorologique = as.numeric(evenement_meteorologique),
    cyclone = as.numeric(cyclone),
    activite_volcanique = as.numeric(activite_volcanique),
    pluie_extreme = as.numeric(pluie_extreme),
    vent_extreme = as.numeric(vent_extreme),
    meteo_extreme = as.numeric(meteo_extreme),
    across(all_of(dummies_mois), as.numeric))
```

# 4. Modèles MCO

## 4.1 Variable dépendante : Trafic autre origine


```{r}
# Autres origines - 1) evenement_climatique
mod_autres_evenement <- lm(Autres.origines ~ evenement_meteorologique + D1 + D2 + D3 + D4 + D5 + D6 + D7 + D8 + D9 + D10 + D12, data = base)

# Autres origines - 2) cyclone
mod_autres_cyclone <- lm(Autres.origines ~ cyclone + D1 + D2 + D3 + D4 + D5 + D6 + D7 + D8 + D9 + D10 + D12, data = base)

# Autres origines - 3) activite_volcanique
mod_autres_volcan <- lm(Autres.origines ~ activite_volcanique + D1 + D2 + D3 + D4 + D5 + D6 + D7 + D8 + D9 + D10 + D12, data = base)

# Autres origines - 4) anomalies pluie + vent
mod_autres_anomalies <- lm(Autres.origines ~ anomalie_pluie + anomalie_vent + D1 + D2 + D3 + D4 + D5 + D6 + D7 + D8 + D9 + D10 + D12, data = base)

# Autres origines - 5) pluie_extreme + vent_extreme
mod_autres_extremes <- lm(Autres.origines ~ pluie_extreme + vent_extreme + D1 + D2 + D3 + D4 + D5 + D6 + D7 + D8 + D9 + D10 + D12, data = base)

# Autres origines - 6) meteo_extreme
mod_autres_meteo_extreme <- lm(Autres.origines ~ meteo_extreme + D1 + D2 + D3 + D4 + D5 + D6 + D7 + D8 + D9 + D10 + D12, data = base)
```

## 4.2 Variable dépendante : Trafic origine métropole

```{r}
# Origine Métropole - 1) evenement_climatique
mod_metropole_evenement <- lm(`Origine.Métropole` ~ evenement_meteorologique + D1 + D2 + D3 + D4 + D5 + D6 + D7 + D8 + D9 + D10 + D12, data = base)

# Origine Métropole - 2) cyclone
mod_metropole_cyclone <- lm(`Origine.Métropole` ~ cyclone + D1 + D2 + D3 + D4 + D5 + D6 + D7 + D8 + D9 + D10 + D12, data = base)

# Origine Métropole - 3) activite_volcanique
mod_metropole_volcan <- lm(`Origine.Métropole` ~ activite_volcanique + D1 + D2 + D3 + D4 + D5 + D6 + D7 + D8 + D9 + D10 + D12, data = base)

# Origine Métropole - 4) anomalies pluie + vent
mod_metropole_anomalies <- lm(`Origine.Métropole` ~ anomalie_pluie + anomalie_vent + D1 + D2 + D3 + D4 + D5 + D6 + D7 + D8 + D9 + D10 + D12, data = base)

# Origine Métropole - 5) pluie_extreme + vent_extreme
mod_metropole_extremes <- lm(`Origine.Métropole` ~ pluie_extreme + vent_extreme + D1 + D2 + D3 + D4 + D5 + D6 + D7 + D8 + D9 + D10 + D12, data = base)

# Origine Métropole - 6) meteo_extreme
mod_metropole_meteo_extreme <- lm(`Origine.Métropole` ~ meteo_extreme + D1 + D2 + D3 + D4 + D5 + D6 + D7 + D8 + D9 + D10 + D12, data = base)
```

## 4.3 Variable dépendante : Tourisme par nuits à l'hôtel

```{r}
# Tourisme - 1) evenement_climatique
mod_tourisme_evenement <- lm(log(Nbr_nuits) ~ evenement_meteorologique+ D1 + D2 + D3 + D4 + D5 + D6 + D7 + D8 + D9 + D10 + D12, data = base)

# Tourisme - 2) cyclone
mod_tourisme_cyclone <- lm(log(Nbr_nuits) ~ cyclone + D1 + D2 + D3 + D4 + D5 + D6 + D7 + D8 + D9 + D10 + D12, data = base)

# Tourisme - 3) activite_volcanique
mod_tourisme_volcan <- lm(log(Nbr_nuits) ~ activite_volcanique + D1 + D2 + D3 + D4 + D5 + D6 + D7 + D8 + D9 + D10 + D12, data = base)

# Tourisme - 4) anomalies pluie + vent
mod_tourisme_anomalies <- lm(log(Nbr_nuits) ~ anomalie_pluie + anomalie_vent + D1 + D2 + D3 + D4 + D5 + D6 + D7 + D8 + D9 + D10 + D12, data = base)

# Tourisme - 5) pluie_extreme + vent_extreme
mod_tourisme_extremes <- lm(log(Nbr_nuits) ~ pluie_extreme + vent_extreme + D1 + D2 + D3 + D4 + D5 + D6 + D7 + D8 + D9 + D10 + D12, data = base)

# Tourisme - 6) meteo_extreme
mod_tourisme_meteo_extreme <- lm(log(Nbr_nuits) ~ meteo_extreme + D1 + D2 + D3 + D4 + D5 + D6 + D7 + D8 + D9 + D10 + D12, data = base)
```


# 5. Visualisation des modèles

```{r}
cat("\n\n==============================\n")
cat("1. TOURISME : log(Nbr_nuits)\n")
cat("==============================\n\n")

summary(mod_tourisme_evenement)
summary(mod_tourisme_cyclone)
summary(mod_tourisme_volcan)
summary(mod_tourisme_anomalies)
summary(mod_tourisme_extremes)
summary(mod_tourisme_meteo_extreme)


cat("\n\n==============================\n")
cat("3. ORIGINE MÉTROPOLE\n")
cat("==============================\n\n")

summary(mod_metropole_evenement)
summary(mod_metropole_cyclone)
summary(mod_metropole_volcan)
summary(mod_metropole_anomalies)
summary(mod_metropole_extremes)
summary(mod_metropole_meteo_extreme)

cat("\n\n==============================\n")
cat("4. AUTRES ORIGINES\n")
cat("==============================\n\n")

summary(mod_autres_evenement)
summary(mod_autres_cyclone)
summary(mod_autres_volcan)
summary(mod_autres_anomalies)
summary(mod_autres_extremes)
summary(mod_autres_meteo_extreme)

```

# 6. Validation des hypothèses 

```{r}
# Fonction pour afficher les tests de validation d'un modèle
tester_validation <- function(modele, nom_modele) {
  
  cat("\n\n============================================================\n")
  cat("Tests de validation :", nom_modele, "\n")
  cat("============================================================\n")
  
  cat("\n--- 1. Normalité des résidus : test de Kolmogorov-Smirnov ---\n")
  residus_standardises <- scale(residuals(modele))
  print(ks.test(as.numeric(residus_standardises), "pnorm"))
  
  cat("\n--- 2. Test RESET : spécification du modèle ---\n")
  print(reset(modele))
  
  cat("\n--- 3. VIF : multicolinéarité ---\n")
  print(tryCatch(vif(modele), error = function(e) "VIF non calculable"))
  
  cat("\n--- 4. Test de Breusch-Pagan : hétéroscédasticité ---\n")
  print(bptest(modele))
  
  cat("\n--- 5. Test de Breusch-Godfrey ordre 1 : autocorrélation ---\n")
  print(bgtest(modele, order = 1))
  
  cat("\n--- 6. Test de Breusch-Godfrey ordre 2 : autocorrélation ---\n")
  print(bgtest(modele, order = 2))
  
  cat("\n--- 7. Test de Breusch-Godfrey ordre 12 : autocorrélation annuelle ---\n")
  print(bgtest(modele, order = 12))
  
  cat("\n--- 8. Distance de Cook : observations influentes  ---\n")
  print(max(cooks.distance(modele)))
  
}
```

## 6.1 Appel des fonctions

```{r}
############################################################
# 1. TESTS DE VALIDATION : TOURISME
############################################################

tester_validation(mod_tourisme_evenement, "Tourisme - evenement_meteorologique")
tester_validation(mod_tourisme_cyclone, "Tourisme - cyclone")
tester_validation(mod_tourisme_volcan, "Tourisme - activite_volcanique")
tester_validation(mod_tourisme_anomalies, "Tourisme - anomalie_pluie + anomalie_vent")
tester_validation(mod_tourisme_extremes, "Tourisme - pluie_extreme + vent_extreme")
tester_validation(mod_tourisme_meteo_extreme, "Tourisme - meteo_extreme")


############################################################
# 3. TESTS DE VALIDATION : ORIGINE MÉTROPOLE
############################################################

tester_validation(mod_metropole_evenement, "Origine Métropole - evenement_climatique")
tester_validation(mod_metropole_cyclone, "Origine Métropole - cyclone")
tester_validation(mod_metropole_volcan, "Origine Métropole - activite_volcanique")
tester_validation(mod_metropole_anomalies, "Origine Métropole - anomalie_pluie + anomalie_vent")
tester_validation(mod_metropole_extremes, "Origine Métropole - pluie_extreme + vent_extreme")
tester_validation(mod_metropole_meteo_extreme, "Origine Métropole - meteo_extreme")


############################################################
# 4. TESTS DE VALIDATION : AUTRES ORIGINES
############################################################

tester_validation(mod_autres_evenement, "Autres origines - evenement_climatique")
tester_validation(mod_autres_cyclone, "Autres origines - cyclone")
tester_validation(mod_autres_volcan, "Autres origines - activite_volcanique")
tester_validation(mod_autres_anomalies, "Autres origines - anomalie_pluie + anomalie_vent")
tester_validation(mod_autres_extremes, "Autres origines - pluie_extreme + vent_extreme")
tester_validation(mod_autres_meteo_extreme, "Autres origines - meteo_extreme")
```


# 7. Interprétation avec les autocorrélations

```{r}
############################################################
# TOURISME
############################################################

coeftest(mod_tourisme_evenement, vcov = NeweyWest(mod_tourisme_evenement, lag = 12, prewhite = FALSE))
coeftest(mod_tourisme_cyclone, vcov = NeweyWest(mod_tourisme_cyclone, lag = 12, prewhite = FALSE))
coeftest(mod_tourisme_volcan, vcov = NeweyWest(mod_tourisme_volcan, lag = 12, prewhite = FALSE))
coeftest(mod_tourisme_anomalies, vcov = NeweyWest(mod_tourisme_anomalies, lag = 12, prewhite = FALSE))
coeftest(mod_tourisme_extremes, vcov = NeweyWest(mod_tourisme_extremes, lag = 12, prewhite = FALSE))
coeftest(mod_tourisme_meteo_extreme, vcov = NeweyWest(mod_tourisme_meteo_extreme, lag = 12, prewhite = FALSE))


############################################################
# ORIGINE MÉTROPOLE
############################################################

coeftest(mod_metropole_evenement, vcov = NeweyWest(mod_metropole_evenement, lag = 12, prewhite = FALSE))
coeftest(mod_metropole_cyclone, vcov = NeweyWest(mod_metropole_cyclone, lag = 12, prewhite = FALSE))
coeftest(mod_metropole_volcan, vcov = NeweyWest(mod_metropole_volcan, lag = 12, prewhite = FALSE))
coeftest(mod_metropole_anomalies, vcov = NeweyWest(mod_metropole_anomalies, lag = 12, prewhite = FALSE))
coeftest(mod_metropole_extremes, vcov = NeweyWest(mod_metropole_extremes, lag = 12, prewhite = FALSE))
coeftest(mod_metropole_meteo_extreme, vcov = NeweyWest(mod_metropole_meteo_extreme, lag = 12, prewhite = FALSE))


############################################################
# AUTRES ORIGINES
############################################################

coeftest(mod_autres_evenement, vcov = NeweyWest(mod_autres_evenement, lag = 12, prewhite = FALSE))
coeftest(mod_autres_cyclone, vcov = NeweyWest(mod_autres_cyclone, lag = 12, prewhite = FALSE))
coeftest(mod_autres_volcan, vcov = NeweyWest(mod_autres_volcan, lag = 12, prewhite = FALSE))
coeftest(mod_autres_anomalies, vcov = NeweyWest(mod_autres_anomalies, lag = 12, prewhite = FALSE))
coeftest(mod_autres_extremes, vcov = NeweyWest(mod_autres_extremes, lag = 12, prewhite = FALSE))
coeftest(mod_autres_meteo_extreme, vcov = NeweyWest(mod_autres_meteo_extreme, lag = 12, prewhite = FALSE))
```

# 8. Modèles élargis

```{r}
options(na.action = "na.fail")
modele_global_tourisme <- lm(log(Nbr_nuits) ~ cyclone + activite_volcanique + anomalie_pluie + vent_extreme + D1 + D2 + D3 + D4 + D5 + D6 + D7 + D8 + D9 + D10 + D12, data = base)

modele_global_metropole <- lm(`Origine.Métropole` ~ cyclone + activite_volcanique + anomalie_pluie + vent_extreme + D1 + D2 + D3 + D4 + D5 + D6 + D7 + D8 + D9 + D10 + D12, data = base)

modele_global_autres <- lm(Autres.origines ~ cyclone + activite_volcanique + anomalie_pluie + vent_extreme  + D1 + D2 + D3 + D4 + D5 + D6 + D7 + D8 + D9 + D10 + D12, data = base)
```

## 8.1 Séléction de variable avec "Best subset" 

```{r}
best_tourisme <- dredge(modele_global_tourisme, fixed = dummies_mois, rank = "BIC")
best_metropole <- dredge(modele_global_metropole, fixed = dummies_mois, rank = "BIC")
best_autres <- dredge(modele_global_autres, fixed = dummies_mois, rank = "BIC")
```

```{r}
head(best_tourisme)
head(best_metropole)
head(best_autres)
```

```{r}
mod_best_tourisme <- get.models(best_tourisme, subset = 1)[[1]]
mod_best_metropole <- get.models(best_metropole, subset = 1)[[1]]
mod_best_autres <- get.models(best_autres, subset = 1)[[1]]
```

### 8.1.1 Test des hypothèses 
```{r}
tester_validation(mod_best_tourisme, "Best subset - Tourisme")
tester_validation(mod_best_metropole, "Best subset - Origine Métropole")
tester_validation(mod_best_autres, "Best subset - Autres origines")
```

### 8.1.2 Interprétation des résultats avec Newey West 
```{r}
coeftest(mod_best_tourisme, vcov = NeweyWest(mod_best_tourisme, lag = 12, prewhite = FALSE))
coeftest(mod_best_metropole, vcov = NeweyWest(mod_best_metropole, lag = 12, prewhite = FALSE))
coeftest(mod_best_autres, vcov = NeweyWest(mod_best_autres, lag = 12, prewhite = FALSE))
```



## 8.2 Séléction de variable avec "GETS" 

```{r}
variables_climatiques <- c(
  "cyclone",
  "activite_volcanique",
  "anomalie_pluie",
  "vent_extreme")
```

```{r}
gets_neweywest <- function(y, data, variables_candidates, seuil = 0.10, lag_nw = 12) {
  
  variables_restantes <- variables_candidates
  
  formule <- as.formula(
    paste(y, "~", paste(c(variables_restantes, dummies_mois), collapse = " + "))
  )
  
  modele <- lm(formule, data = data)
  
  repeat {
    
    test_nw <- coeftest(modele, vcov = NeweyWest(modele, lag = lag_nw, prewhite = FALSE))
    p_values <- test_nw[, 4]
    
    p_values_variables <- p_values[names(p_values) %in% variables_restantes]
    
    if (length(p_values_variables) == 0) {
      break
    }
    
    p_max <- max(p_values_variables, na.rm = TRUE)
    
    if (p_max <= seuil) {
      break
    }
    
    variable_a_retirer <- names(which.max(p_values_variables))
    
    cat("Variable retirée :", variable_a_retirer, "- p-value =", round(p_max, 4), "\n")
    
    variables_restantes <- setdiff(variables_restantes, variable_a_retirer)
    
    formule <- as.formula(
      paste(y, "~", paste(c(variables_restantes, dummies_mois), collapse = " + "))
    )
    
    modele <- lm(formule, data = data)
  }
  
  return(list(
    modele_final = modele,
    variables_retenues = variables_restantes,
    resultats_newey_west = coeftest(modele, vcov = NeweyWest(modele, lag = lag_nw, prewhite = FALSE))
  ))
}
```

```{r}
gets_tourisme <- gets_neweywest("log(Nbr_nuits)", base, variables_climatiques, seuil = 0.10)
gets_metropole <- gets_neweywest("`Origine.Métropole`", base, variables_climatiques, seuil = 0.10)
gets_autres <- gets_neweywest("Autres.origines", base, variables_climatiques, seuil = 0.10)
```

```{r}
gets_tourisme$variables_retenues
gets_metropole$variables_retenues
gets_autres$variables_retenues
```


### 8.2.1 Test des hypothèses 
```{r}
tester_validation(gets_tourisme$modele_final, "GETS - Tourisme")
tester_validation(gets_metropole$modele_final, "GETS - Origine Métropole")
tester_validation(gets_autres$modele_final, "GETS - Autres origines")
```

### 8.2.2 Interprétation des résultats avec Newey West 
```{r}
gets_tourisme$resultats_newey_west
gets_metropole$resultats_newey_west
gets_autres$resultats_newey_west
```

## 8.3 Résultats des modèles retenus

```{r}
summary(mod_best_tourisme)
summary(mod_best_metropole)
summary(mod_best_autres)

summary(gets_tourisme$modele_final)
summary(gets_metropole$modele_final)
summary(gets_autres$modele_final)
```




# 9. Modèles complémentaires en différence première et logarithmique

## 9.1 Transformation du trafic aérien en provenance des autres origines 
## 9.1.2 Différence première 

```{r}
base_diff <- base |>
  arrange(Date) |>
  mutate(
    diff_Autres_origines = Autres.origines - lag(Autres.origines)
  ) |>
  filter(!is.na(diff_Autres_origines))
```

## 9.1.1 Différence logarithmique 

```{r}
base_diff_log <- base |>
  arrange(Date) |>
  mutate(
    diff_log_Autres_origines = log(Autres.origines) - lag(log(Autres.origines))) |>
  filter(!is.na(diff_log_Autres_origines))
```

## 9.2 Modèles simples en différence logarithmique 
### 9.2.1 Estimation des modèles simples

```{r}
mod_dlog_autres_evenement <- lm(
  diff_log_Autres_origines ~ evenement_meteorologique +
    D1 + D2 + D3 + D4 + D5 + D6 + D7 + D8 + D9 + D10 + D12,
  data = base_diff_log)

mod_dlog_autres_cyclone <- lm(
  diff_log_Autres_origines ~ cyclone +
    D1 + D2 + D3 + D4 + D5 + D6 + D7 + D8 + D9 + D10 + D12,
  data = base_diff_log)

mod_dlog_autres_volcan <- lm(
  diff_log_Autres_origines ~ activite_volcanique +
    D1 + D2 + D3 + D4 + D5 + D6 + D7 + D8 + D9 + D10 + D12,
  data = base_diff_log)

mod_dlog_autres_anomalies <- lm(
  diff_log_Autres_origines ~ anomalie_pluie + anomalie_vent +
    D1 + D2 + D3 + D4 + D5 + D6 + D7 + D8 + D9 + D10 + D12,
  data = base_diff_log)

mod_dlog_autres_extremes <- lm(
  diff_log_Autres_origines ~ pluie_extreme + vent_extreme +
    D1 + D2 + D3 + D4 + D5 + D6 + D7 + D8 + D9 + D10 + D12,
  data = base_diff_log)

mod_dlog_autres_meteo_extreme <- lm(
  diff_log_Autres_origines ~ meteo_extreme +
    D1 + D2 + D3 + D4 + D5 + D6 + D7 + D8 + D9 + D10 + D12,
  data = base_diff_log)
```

### 9.2.2 Tests de validation des modèles simples
```{r}
tester_validation(mod_dlog_autres_evenement, "Diff log Autres origines - evenement_meteorologique")
tester_validation(mod_dlog_autres_cyclone, "Diff log Autres origines - cyclone")
tester_validation(mod_dlog_autres_volcan, "Diff log Autres origines - activite_volcanique")
tester_validation(mod_dlog_autres_anomalies, "Diff log Autres origines - anomalie_pluie + anomalie_vent")
tester_validation(mod_dlog_autres_extremes, "Diff log Autres origines - pluie_extreme + vent_extreme")
tester_validation(mod_dlog_autres_meteo_extreme, "Diff log Autres origines - meteo_extreme")

```

### 9.2.3 Correction des erreurs-types par Newey-West

```{r}
# Modèle cyclone
coeftest(
  mod_dlog_autres_cyclone,
  vcov = NeweyWest(mod_dlog_autres_cyclone, lag = 12, prewhite = FALSE))

# Modèle pluie extrême + vent extrême
coeftest(
  mod_dlog_autres_extremes,
  vcov = NeweyWest(mod_dlog_autres_extremes, lag = 12, prewhite = FALSE))
```

### 9.2.4 Résultats des modélisations 

```{r}
summary(mod_dlog_autres_evenement)
summary(mod_dlog_autres_volcan)
summary(mod_dlog_autres_anomalies)
summary(mod_dlog_autres_meteo_extreme)
summary(mod_dlog_autres_cyclone)
summary(mod_dlog_autres_extremes)
```

## 9.3 Modèle élargi en différence première

```{r}
modele_global_diff_autres <- lm(
  diff_Autres_origines ~ cyclone + activite_volcanique + anomalie_pluie + vent_extreme +
    D1 + D2 + D3 + D4 + D5 + D6 + D7 + D8 + D9 + D10 + D12,
  data = base_diff)
```

## 9.3.1 Sélection de variables par la méthode Best Subset, tests et résultats 
```{r}
options(na.action = "na.fail")

best_diff_autres <- dredge(
  modele_global_diff_autres,
  fixed = dummies_mois,
  rank = "BIC")

head(best_diff_autres)

mod_best_diff_autres <- get.models(best_diff_autres, subset = 1)[[1]]

# Tests de validation des hypothèses des MCO
tester_validation(mod_best_diff_autres, "Best subset - Diff Autres origines")

# Résultats avec erreurs-types de Newey-West
coeftest(mod_best_diff_autres, vcov = NeweyWest(mod_best_diff_autres, lag = 12, prewhite = FALSE))

# Résultats 
summary(mod_best_diff_autres)
```

## 9.4 Sélection de variables par la méthode GETS en différence logarithmique, tests et résultats 

```{r}

gets_dlog_autres <- gets_neweywest(
  "diff_log_Autres_origines",
  base_diff_log,
  variables_climatiques,
  seuil = 0.10)

# Variables retenues par GETS
gets_dlog_autres$variables_retenues

# Tests de validation des hypothèses des MCO
tester_validation(
  gets_dlog_autres$modele_final,
  "GETS - Diff log Autres origines")


# Résultats avec erreurs-types de Newey-West
gets_dlog_autres$resultats_newey_west

# Résultats
summary(gets_dlog_autres$modele_final)
```

## 9.6 Vérification de la stationnarité des variables transformées

```{r}
# Vérification que la variable autres origines est bien stationnaire 
# En différence première 
adf.test(base_diff$diff_Autres_origines)
# En différence logarithmique 
adf.test(base_diff_log$diff_log_Autres_origines)
```


