---
title: "Mémoire Louane Tijou – Construction et préparation des données"
format: html
---

# 1. Chargement des librairies

Appel des libraires qui serviront par la suite

```{r}
library(readxl)
library(dplyr)
library(writexl)
library(naniar)
library(imputeTS)
library(gtrendsR)
library(RColorBrewer)
library(car)
library(lmtest)
library(lubridate)
library(ggplot2)
```

# 2. Importation des 4 bases de données

```{r}
Trafic_aérien <- read.csv("Trafic_aérien.csv",sep = "_", header = TRUE)
Fréquentation_hotel <- read.csv("Fréquentation_hotel.csv",sep = ";", header = TRUE, skip  = 3)
evenement_meteorologique  <- readxl::read_xlsx("évenement_météorologique.xlsx")
meteo <- read.csv("base_meteo_mois.csv")
```

# 3. Nettoyage et renommage des variables

```{r}
Fréquentation_hotel <- Fréquentation_hotel |>
  rename(
    Nbr_nuits = "X",
    Code = "X.1",
    Date = "Période")

Trafic_aérien <- Trafic_aérien |>
  rename(
    Date = "Date......")

meteo <- meteo |>
  rename(
    Date = "month",
    Vent_kmh = "Vent_m_s")
```

# 4. Fusion des bases de données

Trafic aérien et Fréquentation à l'hôtel

```{r}
base <- inner_join(Trafic_aérien, Fréquentation_hotel, by = "Date")
```

# 5. Construction des variables climatiques

## 5.1 Création de la variable date

```{r}
evenement_meteorologique$Date <- paste0(
  evenement_meteorologique$`Start Year`,
  "-",
  sprintf("%02d", evenement_meteorologique$`Start Month`))
```

## 5.2 Sélection des variables utiles

```{r}
evenement_meteorologique <- evenement_meteorologique[, c(
  "Date",
  "Disaster Type",
  "Disaster Subtype")]
```

## 5.3 Création des variables indicatrices

```{r}
evenement_meteorologique$evenement_meteorologique <- 1
```

```{r}
evenement_meteorologique$cyclone <- ifelse(evenement_meteorologique$`Disaster Subtype` == "Tropical cyclone", 1, 0)

```

# 6. Fusion avec les événements climatiques et données météo

```{r}
base <- left_join(base, evenement_meteorologique, by = "Date")

base$evenement_meteorologique[is.na(base$evenement_meteorologique)] <- 0
base$cyclone[is.na(base$cyclone)] <- 0

base <- left_join(base, meteo, by = "Date")
```

# 7. Sélection des variables finales

```{r}
base <- base[, c(
  "Date",
  "Origine.Métropole",
  "Autres.origines",
  "Nbr_nuits",
  "evenement_meteorologique",
  "cyclone",
  "Pluie_mm",
  "Vent_kmh")]
```

# 8. Traitement des valeurs manquantes

## 8.1 Identification des valeurs manquantes

```{r}
gg_miss_var(base)
```

Les 3 valeurs manquantes se trouve durant la période du covid 19

## 8.2 Imputation par filtre de Kalman

```{r}
# série en série temporelle 
ts_base <- ts(base$Nbr_nuits,
              start = c(2011, 1),  
              frequency = 12)
```

```{r}
# Visualisation
plot(ts_base,
     main = "Série temporelle des nuitées hôtelières",
     ylab = "Nbr de nuitées",
     xlab = "Année")
```

```{r}
# Remplacer les NA 
base$Nbr_nuits_kalman <- na_kalman(base$Nbr_nuits, model = "StructTS")

# Visualisation
plot(ts(base$Nbr_nuits_kalman, start = c(2011,1), frequency = 12),
     col = "red",
     lwd = 2,
     main = "",
     xlab = "Années",
     ylab = "Nuitées hôtelières (en milliers)",
     cex.lab = 2,
     cex.axis = 1.2)
```

```{r}
# Remplacer les NA par les valeurs imputées dans la base 
base$Nbr_nuits[is.na(base$Nbr_nuits)] <- base$Nbr_nuits_kalman[is.na(base$Nbr_nuits)]

# Supprimer la colonne
base <- base[, !(names(base) %in% ("Nbr_nuits_kalman"))]

# Vérification
sum(is.na(base$Nbr_nuits)) 
```

# 9. Construction des variables météorologiques

```{r}
base <- base |>
  mutate(mois = substr(Date, 6, 7))

normales_mensuelles <- base %>%
  group_by(mois) %>%
  summarise(
    moy_pluie_mois = mean(Pluie_mm, na.rm = TRUE),
    moy_vent_mois  = mean(Vent_kmh, na.rm = TRUE))

base <- base %>%
  left_join(normales_mensuelles, by = "mois") %>%
  mutate(
    anomalie_pluie = pmax(0, Pluie_mm - moy_pluie_mois),
    anomalie_vent  = pmax(0, Vent_kmh - moy_vent_mois))
```

## 9.1 Définition des événements extrêmes

```{r}
base$pluie_extreme <- ifelse(base$anomalie_pluie > 9, 1, 0)
base$vent_extreme <- ifelse(base$anomalie_vent > 4, 1, 0)

base$meteo_extreme <- ifelse(
  base$pluie_extreme == 1 | base$vent_extreme == 1, 1, 0)
```

# 10. Variable climatique globale

```{r}
base$evenement_meteorologique <- ifelse(
  base$evenement_meteorologique == 1 | base$cyclone == 1 | base$meteo_extreme == 1,
  1, 0)
```

# 11. Variable activité volcanique

## 11.1 Google trend

```{r}
# Requête pour les éruptions du Piton de la Fournaise
#trend_volcan <- gtrends(
  #keyword = "Piton de la Fournaise", 
  #geo = "RE", 
  #time = "all")$interest_over_time

#write.csv(trend_volcan, "trend_volcan.csv", row.names = FALSE)

# Agréger par mois
#trend_volcan_monthly <- trend_volcan %>%
 # mutate(date = as.Date(date)) %>%
  #group_by(month = format(date, "%Y-%m")) %>%
  #summarise(hits = mean(hits, na.rm = TRUE))

# Ajouter directement à la base
#base$google_trends_volcan <- trend_volcan_monthly$hits

# Aperçu
#head(trend_volcan_monthly)
#head(base$google_trends_volcan)
```

```{r}
# Importation de la base Google Trends
donnees_activite_volcanique <- read.csv(
  "données_activité_volcanique.csv",
  stringsAsFactors = FALSE,
  check.names = FALSE)

names(donnees_activite_volcanique)[1] <- "Date"
names(donnees_activite_volcanique)[2] <- "indice_google_trends"


donnees_activite_volcanique <- donnees_activite_volcanique |>
  mutate(
    Date = as.Date(Date),
    indice_google_trends = as.numeric(indice_google_trends)
  ) |>
  filter(Date >= as.Date("2011-01-01"),
         Date <= as.Date("2023-12-01"))

#Création de la variable binaire d'activité volcanique
donnees_activite_volcanique <- donnees_activite_volcanique |>
  mutate(
    activite_volcanique = ifelse(indice_google_trends > 40, 1, 0))

# Vérification
table(donnees_activite_volcanique$activite_volcanique)
head(donnees_activite_volcanique)
```

```{r}
donnees_activite_volcanique_graph <- donnees_activite_volcanique |>
  mutate(
    Date_graph = as.Date(paste0(Date, "-01")),
    seuil_volcan = ifelse(indice_google_trends > 40,
                          "Au-dessus du seuil",
                          "Sous le seuil"))

graph_activite_volcanique <- ggplot(donnees_activite_volcanique_graph,
                                    aes(x = Date_graph, y = indice_google_trends)) +
  geom_line(color = "grey40", linewidth = 0.6, alpha = 0.8) +
  geom_point(aes(color = seuil_volcan), size = 2.2) +
  geom_hline(yintercept = 40, color = "red", linetype = "dashed", linewidth = 0.8) +
  annotate(
    "label",
    x = as.Date("2012-01-01"),
    y = max(donnees_activite_volcanique_graph$indice_google_trends, na.rm = TRUE) * 0.85,
    label = "Seuil activité volcanique = 40",
    color = "red",
    fill = "white",
    linewidth = 0.3,
    size = 3.5) +
  scale_color_manual(
    values = c("Sous le seuil" = "steelblue", "Au-dessus du seuil" = "red")) +
  scale_x_date(date_breaks = "1 year", date_labels = "%Y") +
  labs(
    title = "Indice Google Trends lié au Piton de la Fournaise",
    subtitle = "Identification des mois d’activité volcanique retenus",
    x = "Année",
    y = "Indice Google Trends",
    color = "") +
  theme_minimal() +
  theme(
    plot.title = element_text(face = "bold", size = 13),
    plot.subtitle = element_text(size = 10),
    axis.text.x = element_text(angle = 40, hjust = 1),
    legend.position = "bottom")

graph_activite_volcanique
```

```{r}

donnees_activite_volcanique <- donnees_activite_volcanique |>
  mutate(Date = format(Date, "%Y-%m"))

base <- base |>
  left_join(
    donnees_activite_volcanique |>
      select(Date, indice_google_trends, activite_volcanique),
    by = "Date")
```

# 12. Prise en compte de la saisonnalité

```{r}
base <- base |>
  mutate(
    D1 = ifelse(mois == "01", 1, 0),
    D2 = ifelse(mois == "02", 1, 0),
    D3 = ifelse(mois == "03", 1, 0),
    D4 = ifelse(mois == "04", 1, 0),
    D5 = ifelse(mois == "05", 1, 0),
    D6 = ifelse(mois == "06", 1, 0),
    D7 = ifelse(mois == "07", 1, 0),
    D8 = ifelse(mois == "08", 1, 0),
    D9 = ifelse(mois == "09", 1, 0),
    D10 = ifelse(mois == "10", 1, 0),
    D12 = ifelse(mois == "12", 1, 0))
```

# 13. Transformation des variables en facteurs

```{r}
base$cyclone <- factor(base$cyclone)
base$pluie_extreme <- factor(base$pluie_extreme)
base$vent_extreme <- factor(base$vent_extreme)
base$meteo_extreme <- factor(base$meteo_extreme)
base$evenement_meteorologique <- factor(base$evenement_meteorologique)
base$activite_volcanique <- factor(base$activite_volcanique)

base$moy_pluie_mois <- NULL 
base$moy_vent_mois <- NULL
base$mois <- NULL 
base$indice_google_trends <-NULL

str(base)
summary(base)
```

# 14. Export de la base finale

```{r}
write_xlsx(base, "base_avec_mois_dichothomique.xlsx")
getwd()
```
